【裁判字號】    97,訴,413
【裁判日期】    980224
【裁判案由】    綜合所得稅
【裁判全文】
臺中高等行政法院判決
                                       97年度訴字第413號
                              .
原      告  甲○○
輔  佐  人  丙○○
被      告  財政部臺灣省中區國稅局
代  表  人  乙○○
訴訟代理人  戊○○
            丁○○
上列當事人間因綜合所得稅事件，原告不服財政部中華民國97年
9月5日台財訴字第09700269460號訴願決定，提起行政訴訟，本
院判決如下︰
    主  文
訴願決定及原處分均撤銷。
訴訟費用由被告負擔。
    事實及理由
一、事實概要：緣原告係台中縣私立大碩文理短期補習班（下稱
    大碩補習班）負責人，92年度綜合所得稅申報，列報該補習
    班其他所得虧損新台幣（下同）168,544元，經被告所屬臺
    中縣分局依臺灣臺中地方法院檢察署94年3月8日中檢守海94
    他159字第18504號函通報資料核定其他所得7,618,458元，
    歸課綜合所得總額7,719,093元，補徵應納稅額2,100,047元
    ，並經被告處罰鍰577,500元。原告不服，於95年8月8日申
    請復查，嗣於97年1月11日撤回復查申請，被告所屬臺中縣
    分局乃依規定加計行政救濟利息重行送達本稅及罰鍰繳款書
    （展延迄日：97年2月20日），原告復於97年2月19日具文申
    請更正，主張尚有未入帳之費用憑證請核實認列云云，經該
    分局於97年3月5日以中區國稅中縣二字第0970011697號函復
    原告，其已於97年1月11日向被告撤回復查，迄今仍無法提
    供新事證供核，故本案維持原核定。原告不服該函，提起訴
    願，經訴願決定不受理，遂提起本件行政訴訟。
二、本件原告主張：
    按所得稅法第14條第1項第10類：其他所得：「不屬於上列
    各類之所得，以其收入額減除成本及必要費用後之餘額為所
    得額。」另依執行業務所得查核辦法第8條：「執行業務者
    於規定期限內辦理結算申報並能提供證明所得額之帳簿、文
    據調查者，其執行業務所得，應依帳載核實認定。其未依規
    定提供調查者，應依所得稅法第83條及同法施行細則第13條
    規定訂定之收費及費用標準核定其所得額。」大碩補習班92
    度申報收入總額6,963,697元及費用總額7,132,241元，申報
    所得額為負168,544元部分，被告於接獲通報，逕以通報資
    料核定收入總額為15,561,085元。依前揭執行業務所得查核
    辦法第8條規定，上述申報收入及費用總額已於規定期限內
    辦理結算申報，並已依規定提示帳簿文據供調查，該部分之
    所得應依帳載核算認定。至被告依通報資料核定調增之收入
    總額8,597,388元部分，因原告無法提示相關帳簿憑證，應
    依所得稅法第83條及施行細則第13條規定按財政部核定之成
    本及必要費用標準50%，核定調增費用總額4,298,694元（即
    調增收入總額8,597,388元×50%），因此費用總額應核定為
    11,430,935元（原申報費用總額7,132,241元＋調增部分之
    費用總額4,298,694元）。至於訴願決定提及「所謂未提示
    帳簿文據，兼指帳簿文據全部未提示」，惟原告並非全部未
    提示，被告理應依部分核定所得，亦即原告已提示之部分依
    查帳核定，而被告調增之收入8,597,388元並非調增所得額
    ，此調增之收入亦應依部頒之成本及必要費用標準50%核認
    費用，才能符合收入費用配合原則。又被告調增之收入乃係
    通報資料推算而調增，依核定調增之所得應補稅免罰，是原
    罰鍰處分顯係違法，並聲明求為判決撤銷訴願決定及原處分
    。
三、被告則以：
  (一)原告92年度列報大碩補習班收入總額6,963,697元，費用總
    額7,132,241元，所得額為虧損168,544元，被告所屬初查於
    94年12月14日以中區國稅中縣二字第0940044938號函請原告
    提示該補習班收費收據存根聯及相關費用憑證供核，惟未依
    限提示，乃依臺中地檢署94年3月8日中檢守海94他159字第
    18504號函送告發人吳志仁提供之92年度1至3月份收據、學
    生名冊、點名表及課程繳費明細表暨班主任丙○○之談話筆
    錄，核定該補習班92年度收入總額16,247,927元（含利息收
    入15,597元），並按財政部核定之成本及必要費用標準50%
    核定該補習班費用總額8,116,165元（16,232,330元×50%）
    ，全年所得額8,131,762元。再依被告95年3月23日中區國稅
    法二字第0950008804號函，更正核定補習班收入13,846,663
    元及安親班收入1,698,825元，分別減除50%及60%之成本及
    必要費用合計7,942,627元，加計利息收入15,597元，核定
    全年所得額7,618,458元。原告不服，於95年8月8日申請復
    查，嗣於97年1月11日撤回復查申請，被告所屬臺中縣分局
    乃依規定加計行政救濟利息重行送達本稅及罰鍰繳款書（展
    延迄日：97年2月20日），原告復於97年2月19日具文申請更
    正，主張被告逕以通報資料調整大碩補習班收入並以部頒標
    準核認當年度費用，原告於找尋資料時發現尚有未入帳之費
    用憑證，基於收入費用配合原則，原告若能提示相關之憑證
    ，可否核實認列相關之費用云云，惟未提示相關帳簿、文據
    供核。經該分局於97年3月5日以中區國稅中縣二字第097001
    1697號函復原告略以：「主旨：檢送92年度綜合所得稅展期
    後稅額及罰鍰繳款書各乙份，請依限繳納，請查照。說明二
    ：有關92年度綜合所得稅復查案，台端已於97年1月11日撤
    回復查，迄今仍無法提供新事證供核，故本案維持原核」。
    原告不服，提起訴願，經財政部訴願決定以查被告97年3月5
    日中區國稅中縣二字第0970011697號函復之內容，僅係對原
    告所請事項為單純事實敘述所為之意思通知，並非對原告有
    所處分，原告之權益亦不因此項敘述及通知而發生具體上法
    律效果，或造成其權利或利益之損害，自非訴願法所稱之行
    政處分，尚不得以之作為行政爭訟標的，原告對前揭非行政
    處分之函復所載內容逕行提起訴願，揆諸首揭規定及判例意
    旨，程序顯有未合，應不予受理。
  (二)訴訟意旨略謂：大碩補習班申報收入總額6,963,697元及費
    用總額7,132,241元部分，已依規定提示帳簿文據供調查，
    該部分之所得應依帳載核算認定，至被告依通報資料核定調
    增之收入總額8,597,388元部分，因原告無法提示相關帳簿
    憑證，應依財政部核定之成本及必要費用標準50%核定調增
    費用總額4,298,694元，因此費用總額應核定為11,430,935
    元（原申報費用總額7,132,241元＋調增部分之費用總額4,2
    98,694元）云云。
  (三)查被告所屬臺中縣分局97年3月5日中區國稅中縣二字第0970
    011697號函復，僅係對原告所請事項為單純事實敘述所為之
    意思通知，並非對原告有所處分，原告之權益亦不因此項敘
    述及通知而發生具體之法律效果，或造成其權利或利益之損
    害，自非屬「行政處分」，原告對之提起訴訟，於法不合。
    且原告97年2月19日申請書並未敘明申請更正之依據，縱其
    係依行政程序法第128條規定，以發生新事實、新證據或其
    他具有相當於行政訴訟法所定再審事由且足以影響行政處分
    申請重開調查程序，惟原告係就原已撤回復查之案件申請更
    正，並未提示新事證供核，亦與行政程序法第128條規定不
    符，原告申請程序重開，依法不合等語，資為抗辯，並聲明
    求為判決駁回原告之訴。
四、本院查：
  (一)按「人民對於中央或地方機關之行政處分，認為違法或不當
    ，致損害其權利或利益者，得依本法提起訴願。」、「本法
    所稱行政處分，係指中央或地方機關就公法上具體事件所為
    之決定或其他公權力措施而對外直接發生法律效果之單方行
    政行為。」分別為訴願法第1條第1項及第3條第1項所明定。
    又「行政機關行使公權力，就特定具體之公法事件所為對外
    發生法律上效果之單方行政行為，皆屬行政處分，不因其用
    語、形式以及是否有後續行為或記載不得聲明不服之文字而
    有異。若行政機關以通知書名義製作，直接影響人民權利義
    務關係，且實際上已對外發生效力者，如以仍有後續處分行
    為，或載有不得提起訴願，而視其為非行政處分，自與憲法
    保障人民訴願及訴訟權利之意旨不符。」司法院釋字第423
    號解釋著有明文。
  (二)本件原告係大碩補習班之負責人，92年度綜合所得稅結算申
    報，列報取自該補習班其他所得虧損168,544元，經被告依
    臺灣臺中地方法院檢察署94年3月8日中檢守海94他159字第
    18504號函檢附收入相關資料核定其他所得8,131,762元，再
    依被告95年3月23日中區國稅法二字第0950008804號函更正
    核定為7,618,458元，並全數歸課其個人綜合所得，補徵應
    納稅額2,100,047元，另處罰鍰577,500元。原告不服，於95
    年8月8日申請復查，復於97年1月11日向被告撤回其復查之
    申請。嗣原告又於97年2月19日以其對被告92年度綜合所得
    稅核定通知書應補稅額2,100,047元及違章罰鍰577,500元，
    持有疑義，申請更正。理由以被告於接獲通報時逕以通報資
    料調整大碩補習班收入並以財政部訂頒標準核認當年度費用
    ，原告於找尋資料時發現尚有未入帳之費用憑證，基於收入
    費用配合原則，原告若能提示相關之憑證，可否核實認列相
    關之費用，案經被告以97年3月5日中區國稅中縣二字第0970
    011697號函復原告略以：「主旨：檢送92年度綜合所得稅展
    期後稅額及罰鍰繳款書各乙份，請依限繳納，請查照。說明
    ：‧‧‧二、有關92年度綜合所得稅復查案，台端已於97年
    1月11日撤回復查，迄今仍無法提供新事證供核，故本案維
    持原核。」等語。則依該函文說明意旨，被告乃係對於原告
    主張其嗣後發現尚有未入帳之費用憑證，請予核實認列，「
    更正」稅額及罰鍰之申請予以駁回，依上開說明，系爭函已
    對具體之租稅事件，對外發生否准之法律效果，自屬行政處
    分，被告及訴願決定以系爭函文僅係對原告所請事項為單純
    事實敘述所為之意思通知，並非對原告有所處分，非訴願法
    所稱之行政處分，自有未洽。
  (三)再按「行政處分以書面為之者，應記載主旨、事實、理由及
    其法令依據。」、「違反程序或方式規定之行政處分，除依
    第111條規定而無效者外，因下列情形而補正︰‧‧‧二、
    必須記明之理由已於事後記明者。」、「前項第2款至第5款
    之補正行為，僅得於訴願程序終結前為之；得不經訴願程序
    者，僅得於向行政法院起訴前為之。」行政程序法第96條第
    1項第2款及第114條第1項、第2項分別定有明文。是則行政
    處分是否合於前開法定之程式，應依既存之記載認定之，苟
    既存之行政處分書未合於前開法定程式者，除得依行政程序
    法第114條第1項、第2項規定，於訴願程序終結前，或向行
    政法院起訴前為補正外，並無於行政訴訟程序中，由法院或
    審判長為發問或告知，使原處分機關為充分陳述、敘明或補
    充之餘地。本件原告於97年2月19日就其92年度綜合所得稅
    事件之應補稅額及罰鍰，持有疑義，申請「更正」，則原告
    究係依稅捐稽徵法第17條申請更正，或依行政程序法第128
    條申請撤銷、廢止或變更原處分（原告上開申請書載明「於
    找尋資料時發現尚有未入帳之費用憑證，基於收入費用配合
    原則，原告若能提示相關之憑證，可否核實認列相關之費用
    」等語，似係主張發現新證據，請求重開行政程序），尚有
    未明，被告即有加以闡明之必要。倘原告之真意係依行政程
    序法第128條之規定申請撤銷、廢止或變更原行政處分，被
    告即應依行政程序法第129條之規定：「認申請為有理由者
    ，應撤銷、廢止或變更原處分；認申請為無理由或雖有重新
    開始程序之原因，如認為原處分為正當者，應駁回之。」被
    告就原告申請之事項既未加以闡明，亦未依行政程序法第12
    8條及第129條之規定，敘明理由作成該處分，於法不合。被
    告雖於行政訴訟答辯狀理由第5項記載「本件原告97年2月19
    日申請書並未敘明申請更正之依據，縱其係依行政程序法第
    128條規定，以發生新事實、新證據或其他具有相當於行政
    訴訟法所定再審事由且足以影響行政處分申請重開調查程序
    ，惟本件原告係就原已撤回復查之案件申請更正，並未提示
    新事證供核，亦與行政程序法第128條規定不符，原告申請
    程序重開，依法不合」等語，揆諸上開規定及說明，被告尚
    不得於行政訴訟程序中補正行政處分之理由。
  (四)綜上所述，被告之處分核有上開違誤，訴願決定以被告系爭
    函非行政處分，而為不受理之決定，亦有未合，原告起訴論
    旨請求撤銷，雖未指摘及此，然此為本院應依職權調查之事
    項，仍應認原告之訴為有理由，爰將訴願決定及原處分均撤
    銷。由被告另為適法之處分，以符法制，並昭折服。至兩造
    其餘之主張和舉證及原告於本院言詞辯論期日所為補充說明
    ，與本件判決之結果無影響，毋庸逐一加以論述，附此敘明
    。
五、據上論結，本件原告之訴為有理由，依行政訴訟法第195條
    第1項前段、第98條第1項前段，判決如主文。
中    華    民    國    98    年     2    月    24    日
                臺中高等行政法院第二庭
                          審判長法  官  胡  國  棟
                                法  官  林  金  本
                                法  官  林  秋  華
以上正本證明與原本無異。
如不服本判決，應於判決送達後20日內向本院提出上訴書狀，其
未表明上訴理由者，應於提起上訴後20日內向本院提出上訴理由
書（須依對造人數附具繕本）；如於本判決宣示或公告後送達前
提起上訴者，應於判決送達後20日內補提上訴理由書（須附繕本
）。未表明上訴理由者，逕以裁定駁回。
中    華    民    國    98    年     3    月     2    日
                                書記官  蔡  宗  融


司法院資訊處製作；財團法人民間司法改革基金會備份。
